【裁判字號】    92,上訴,2363
【裁判日期】    921121
【裁判案由】    偽造文書等
【裁判全文】
臺灣高等法院刑事判決                          九十二年度上訴字第二三六三號
    上  訴  人  臺灣板橋地方法院檢察署檢察官
    被      告  丁○○
右上訴人因被告偽造文書等案件，不服臺灣板橋地方法院九十一年度訴字第二四九九
號，中華民國九十二年六月十日第一審判決（起訴案號：臺灣板橋地方法院檢察署九
十年度偵字第一七六一四號），提起上訴，本院判決如左：
    主  文
上訴駁回。
    事實及理由
一、公訴意旨略以：被告丁○○之母丙○○○，分別於八十八年四月五日及八十九年
    五月二十日，自任會首，分別召集互助會會員（含會首）計三十一名及三十名，
    約定每人每會二萬元，會期分別至九十年九月五日及九十一年九月二十日止，均
    採內標方式標會，開標日分別為每月五日（即Ａ會）及二十日（即Ｂ會），被告
    丙○○○由自己，或與具有犯意聯絡之被告丁○○負責開標、收取死會會款或交
    付得標會員會款。詎被告丁○○與丙○○○連續於Ａ會存續期間，連續冒用辛○
    ○、壬○○、秦金文、甲○○、乙○○、己○○、陳秀雄等人名義，偽造互助會
    標單，冒標互助會四次；復於Ｂ會存續期間內，冒用其他會員之名義，偽造互助
    會共七次，被告丁○○與丙○○○以此法共同連續偽造會員互助會標單而行使，
    並以該詐術使前述活會會員陷於錯誤，持續交付金錢與被告丁○○與丙○○○，
    二人並因此詐得Ａ會與Ｂ會共計十一次之互助會款，因認被告丁○○涉犯刑法第
    二百二十條第一項、第二百十六條、第二百十條之行使偽造私文書罪嫌、第三百
    三十九條第一項詐欺取財罪嫌。
二、按犯罪事實應依證據認定之，無證據不得推定其犯罪事實；又不能證明被告犯罪
    者，應諭知無罪之判決；刑事訴訟法第一百五十四條、第三百零一條第一項分別
    定有明文。又犯罪事實之認定，應憑真實之證據，倘證據是否真實尚欠明確，自
    難以擬制推測之方法，為其判斷之基礎；而認定犯罪事實之證據係指足以認定被
    告確有犯罪行為之積極證據而言，該項證據自須適合於被告犯罪事實之認定，始
    得採為斷罪資料，最高法院五十三年著有臺上字第六五六號、二十九年上字第三
    一０五號判例。且刑事訴訟上證明之資料，無論其為直接或間接證據，均須達於
    通常一般之人均不致有所懷疑，而得確信其為真實之程度，始得據為有罪之認定
    ，若其關於被告是否犯罪之證明未能達此程度，而有合理懷疑之存在，致使無從
    形成有罪之確信，根據「罪證有疑，利於被告」之證據法則，即不得遽為不利被
    告之認定，亦有最高法院七十六年度臺上字第四九八六號判例可稽。其以情況證
    據（即間接證據）斷罪時，尤須基於該證據在直接關係上所可證明之他項情況事
    實，本乎推理作用足以確證被告有罪，方為合法，不得徒憑主觀上之推想，將一
    般經驗上有利被告之其他合理情況逕予排除，此觀諸最高法院三十二年上字第六
    十七號判例意旨亦甚彰明。且告訴人之告訴，係以使被告受刑事訴追為目的，是
    其陳述是否與事實相符，仍應調查其他證據以資審認，最高法院五十二年臺上字
    第一三○○號判例明揭此旨。
三、公訴人認被告涉犯右揭犯嫌，無非以：被告丁○○與同案被告林黃玉娟係母子關
    係，被告丁○○於偵查中已經坦承在家中曾經代母親林黃玉娟主持開標及代收會
    款，告訴人指述投標時被告丁○○在場，認被告丁○○知悉同案被告林黃玉娟冒
    標會款涉有共同犯意聯絡或幫助之不法犯行云云。
四、訊據被告堅決否認有不法犯行，辯稱：「我媽媽丙○○○是會首：：一般是由丙
    ○○○主持，如果丙○○○不在或是很忙時，則由我主持，投標地在三峽鎮○○
    街五十三號我家住處．．．會錢都由丙○○○收取，如果丙○○○沒空或路程太
    遠，則由我或是林群濱前往收取」（見偵查卷第十九頁、第二十頁）等語。
經查：
(一)、上開Ａ、Ｂ互助會由同案被告林黃玉娟（即被告丁○○之母親）擔任會首、主持
    開標、收受互助會款，會員認為被告丁○○不務正業，不可信任之事證如下：
１、停會前活會會員證述如下：
、證人壬○○（參加Ａ會、Ｂ會活會會員）於偵訊證述「參加Ａ、Ｂ互助會，全部
    活會，互助會當時係由林黃玉娟前來邀集：：投標由林黃玉娟主持」；本院調查
    時證述「會錢我都是直接拿給林黃玉娟本人，也有拿給她媳婦，從來沒有拿給丁
    ○○（即被告），因為丁○○看起來就是不務正業，不可信任」（見偵卷第三十
    二頁、本院卷第五十七頁）。
、證人戊○○（參加Ａ會、Ｂ會活會會員）於偵訊證述「我Ａ、Ｂ會均親自到場投
    標，投標時由林黃玉娟主持：：」（見偵字卷第三十五頁）。
、證人甲○○（參加Ａ、Ｂ會活會會員）於原審證述「以自己名字參加Ａ會、Ｂ會
    各一會，另以秀子名義參加Ｂ會二會，全部活會：我有去看開標：：收會錢都是
    會首（林黃玉娟），他兒子沒有」；於本院準備程序「：我去標會時由林黃玉娟
    主持，：：會錢交予林黃玉娟，林黃玉娟是會首：：丁○○不務正業」（見原審
    卷第六十二頁、本院卷第五十八頁、第五十九頁）。
、證人乙○○（參加Ａ會活會會員）於偵訊證述「：由朋友陳徐茶妹介紹參加林黃
    玉娟之互助會，：我有親自到場投標，有林黃玉娟主持：：會錢由朋友轉交予林
    黃玉娟」；於原審調查時證述「我是活會，開標都是林黃玉娟在處理」；於本院
    準備程序時指述：「互助會錢由朋友廖水綿轉交，：：或在市場碰見時交予林黃
    玉娟，我知道丁○○不務正業：：沒有工作，所以不敢交給丁○○」（見偵卷第
    三十六頁反面、見原審卷第三十八頁、見本院卷第五十八頁）。
、證人己○○（參加Ａ會活會會員）於原審證述「以吉富名義參加二會（一會活會
    、一會死會）：：由林黃玉娟到家裡收會錢」（見原審卷第三十八頁）。
、證人王美子（參加Ｂ會活會會員）於原審證述「：：停會前是活會：林黃玉娟邀
    我入會，：我沒有看到丁○○在處理互助會，會款都是林黃玉娟來收」（見原審
    卷第一一九頁）。
２、停會前部分活會部分死會會員證述如下：證人鄭秀鳳（參加Ａ、Ｂ會會員）於原
    審證述「以自己名字參加Ａ會，以王惠玲、陳秀惠名義參加Ｂ會：：停會前Ｂ會
    一會活會，其他死會：由林黃玉娟向我招集：每次都有去開標，介紹呂黃淑美參
    加Ｂ會，與被告已經和解」（見原審卷第一三六頁、第一三七頁）。
３、證人陳偉誠、許梅、王含笑（即Ｂ會死會會員）均證述：「林黃玉娟邀渠參加互
    助會，會款由林黃玉娟收取」（見原審卷第一五四頁、第一五五頁第一六九頁）
    。
４、被告丁○○係中度殘障之人，雖可以走路但不可以正常行走，此經告訴人於本院
    準備程序時，陳述在卷，並有被告丁○○殘障手冊影本在卷可查（見本院第六十
    頁、第六十二頁）。
５、雖告訴人（Ａ會活會會員）劉邱玥主張「會錢親自送到被告林黃玉娟家中，有時
    林黃玉娟或被告丁○○收受」（見偵卷第二十六頁），告訴人庚○○（Ｂ會活會
    會員）主張「互助會當初係林黃玉娟前來邀集，親自到場投標，由林黃玉娟主持
    投標，丁○○在旁協助：：會錢親自送到林黃玉娟住處（由林黃玉娟或丁○○收
    取）有時以匯款方式（匯入丁○○戶頭）」（見偵卷第二十九頁、第三十頁），
    然Ａ、Ｂ互助會係被告之母親林黃玉娟擔任會首，主持互助會開標，並向各上開
    互助會員收取互助會款，且被告丁○○係肢體殘障之人，從外觀上可知係經濟上
    弱勢之人，無法獲取其他互助會員之信任，此經上開證人證述相符在卷，告訴人
    當應觀知甚明，則縱然告訴人將互助會款交由被告丁○○或匯入丁○○帳戶內，
    或標會時被告丁○○在旁幫忙，惟告訴人當知悉因被告丁○○與林黃玉娟係母子
    關係，共同生活在同一地址，被告丁○○標會時在旁幫忙或為其母代收會款，均
    係家長家屬間互相協助之客觀事實，則被告所辯，自符合常情，應可採信。
五、綜上各情，告訴人指訴各節，關於共同被告林黃玉娟冒標互助會之不法犯行與被
    告間有何犯意聯絡或幫助不法犯行，均尚有客觀合理可疑之處，此外本院亦查無
    其他証據足以証明被告有何公訴所指犯行，當不能僅憑告訴人之指述遽入人於罪
    ，揆之上開說明，「罪證有疑，利於被告」之證據法則，即不得遽為不利被告之
    認定，原審認不能證明被告犯罪，而為無罪之諭知，認事用法並無違誤及不當，
    檢察官仍執前詞，認原判決違誤而提起上訴，為無理由，應予駁回。
據上論斷，應依刑事訴訟法第三百六十八條，判決如主文。
本案經檢察官劉家芳到庭執行職務。
中      華      民      國      九十二      年      十一    月  二十一  日
                                臺灣高等法院刑事第二十三庭
                                    審判長法  官  黃  瑞  華
                                          法  官  陳  坤  地
                                          法  官  王  淑  滿
右正本證明與原本無異。
如不服本判決，應於收受送達後十日內向本院提出上訴書狀，其未敘述上訴之理由者
並得於提起上訴後十日內向本院補提理由書（均須按他造當事人之人數附繕本）。
                                          書記官  陳  思  云
中      華      民      國      九十二      年      十一    月  二十一  日


司法院資訊處製作；財團法人民間司法改革基金會備份。
